臺灣宜蘭地方法院刑事判決　　　　　　　 96年度訴字第166號
公　訴　人　臺灣宜蘭地方法院檢察署檢察官
被　　　告　甲○○
上列被告因偽造文書等案件，經檢察官提起公訴（96年度偵緝字
第101號），經本院裁定進行簡式審判程序，爰不經通常審判程
序判決如下：
    主  文
甲○○行使偽造私文書，足以生損害於他人，處有期徒刑陸月，
如易科罰金，以銀元佰元即新台幣玖佰元折算壹日。
    事  實
一、甲○○自任會首，召集自民國91年10月20日起，至96年7月2
    0日止之合會，每會員每月應繳會款新台幣（下同）1萬元，
    採內標方式，連會首集會員總計59名，而邀集乙○○（以其
    子李勳銓名義參加2會、以另1子李勳儀名義參加1會）、彭
    瑞蓮、丙○○及其他會員參加，於每月20日開標，標會地點
    在甲○○住處即宜蘭縣三星鄉大隱村春福一32號。詎甲○○於上開標會期間，竟意圖為自己不法之所有，於93年8月
    20日，未經丙○○之同意，在上址於標單上偽簽會員丙○○
    姓名，偽造標單1紙，冒用丙○○名義以標息2,500元得標（
    於得標後甲○○即將標單揉毀丟棄），致其他合會會員陷於
    錯誤，誤認係丙○○得標，而交付會款。至95年4月20日，
    甲○○因週轉不靈，上開合會遂宣告停標。
二、案經乙○○訴請臺灣宜蘭地方法院檢察署檢察官偵查起訴。
    理  由
一、訊據被告甲○○於本院審理中對於上開事實均坦承不諱，核
    與告訴人乙○○指訴及證人丙○○證述情節相符，復有告訴
    人所提合會會單1本在卷可佐。綜上所述，本件事證明確，
    被告犯行堪以認定，應依法論科。
二、被告行為後，刑法業於94年2月2日修正公布，於95年7月1日
    施行。依修正後之刑法第2條第1項規定「行為後法律有變更
    者，適用行為時之法律。但行為後之法律有利於行為人者，
    適用最有利於行為人之法律」。該條係規範行為後法律變更
    所生新舊法比較適用之準據法，其本身無關行為可罰性要件
    之變更，是於刑法修正施行後，應適用該條之規定，為「從
    舊從新」之比較。又該條所稱「法律有變更」，指行為時與
    裁判時之刑罰法律，關於刑罰權規範事項（特別指刑罰權形
    成規範、成罪規範、科刑規範）互有不同內容之規範而言。
    再於比較時應就罪刑有關之共犯、未遂犯、想像競合犯、牽
    連犯、連續犯、結合犯以及累犯加重、自首減輕暨其他法定
    加減原因（如身分加減）與加減比例等一切情形，本於統一
    性及整體性原則，綜其全部罪刑之結果而為比較。本件關於
    新舊法比較適用之說明如下：
  (一)刑法第339條第1項詐欺取財罪定有罰金刑，而罰金刑之下限
    ，依修正前刑法第33條第5款規定：「主刑之種類如左：五
    、罰金，一元以上。」換算成新台幣為3元，修正後刑法第
    33 第5款規定為：「主刑之種類如下：五、罰金，新台幣一
    千元以上，以百元計算之。」是依修正後刑法第33條第5款
    規定，就罰金刑之下限有所提高。
  (二)被告行為時刑法第55條前段規定：「一行為而觸犯數罪名．
    ．．，從一重處斷。」惟95年7月1日修正公布施行之刑法第
    55條則規定：「一行為而觸犯數罪名者，從一重處斷。但不
    得科以較輕罪名所定最輕本刑以下之刑。」該項但書之增列
    ，係科刑之限制，為法理之明文化，非屬法律之變更，不生
    新舊法比較之問題。
  (三)被告行為時刑法55條後段規定：「犯一罪而其方法或結果之
    行為犯他罪名者，從一重處斷。」惟該條業已修正公布刪除
    ，則犯一罪而其方法或結果之行為犯他罪名者，屬於數罪併
    罰，得定數罪刑合併之刑期以下之刑。此刪除雖非犯罪構成
    要件之變更，但顯已影響被告刑罰之法律效果，自屬法律有
    變更，經比較新、舊法結果，修正後之規定並未較有利於被
    告。
  (四)依修正前刑法第41條第1項前段及罰金罰鍰提高標準條例第2
    條之規定，易科罰金之折算標準，應以銀元3百元折算一日
    ，經換算為新台幣後，應以新台幣9百元折算為一日，惟修
    正後刑法第41條第1項前段則規定「犯最重本刑為五年以下
    有期徒刑以下之刑之罪，而受六個月以下有期徒刑或拘役之
    宣告者，得以新台幣一千元、二千元或三千元折算一日，易
    科罰金。」，是比較新舊法之結果，新法並非較有利於被告
    。
  (五)本件綜合上揭新舊刑法比較之結果，並本於統一性及整體性
    原則，關於被告所犯刑法之罪，新修正之刑法並未較有利於
    被告，爰一體適用修正前之刑法。
三、又按民間合會之會員於空白紙上書寫競標會員姓名及一定之
    金額出示以競標，依我國民間合會之習慣，即表示該會員擬
    以該金額為利息競標以標取會款，此項標單即與刑法第220
    條第1項所稱足以表示其用意之證明之準文書相當，茲本件
    被告偽造丙○○名義標單後參與投標持以行使以供詐取會款
    ，自足以生損害於其他會員。核被告所為，係犯刑法第216
    條、第220條第1項、第210條行使偽造私文書罪及同法第339
    條第1項之詐欺取財罪。被告於偽造私文書後復持以行使，
    其偽造署押為偽造私文書之部分行為，而偽造私文書之低度
    行為為行使之高度行為所吸收，均不另論罪。被告以一冒標
    行為同時詐騙其他合會會員，同時有多數人被害，自為想像
    競合犯，應依修正前刑法第55條前段之規定，從一重之詐欺
    取財罪處斷。再被告復以行使偽造標單之方法達其詐欺取財
    之目的，其行使偽造私文書罪及詐欺取財罪二罪間，有方法
    目的之牽連犯關係，應依修正前刑法第55條後段之規定，從
    較重之行使偽造私文書罪處斷。爰審酌被告冒用他人名義冒
    標會款，致其他會員繳付會款，而受有財務上損失，雖犯罪
    後坦承犯行，態度尚稱良好，惟尚未完全賠償受害會員之損
    害等一切情狀，量處如主文所示之刑，並諭知易科罰金之折
    算標準，以示懲儆。又被告冒用丙○○名義所偽造之標單1
    紙，標單上有被告偽造「丙○○」之署押，而標單係被告所
    有且供本件犯罪所用之物，因未扣案，且據被告供明於投標
    後業已丟棄滅失等情，是該標單及標單上之署押爰不為沒收
    之諭知。
據上論斷，應依刑事訴訟法第273條之1第1項、第299條第1項前
段，刑法第216條、第220條第1項、第210條、第339條第1項、修
正前刑法第55條、第41條第1項前段，刑法施行法第1條之1，修
正前罰金罰鍰提高標準條例第2條，現行法規所定貨幣單位折算
新台幣條例第2條，判決如主文。
本案經檢察官吳廣莉到庭執行職務
中　　華　　民　　國　　96　　年　　5 　　月　　29　　日
                  刑事第四庭  法  官  辜漢忠
以上正本證明與原本無異。
如不服本判決應於收受本判決後10日內向本院提出上訴書狀，其
未敘述上訴理由者，並得於提起上訴後10日內向本院補提理由書
狀(均須按他造當事人之人數附繕本)「切勿逕送上級法院」。
                              書記官  許麗汝
中　　華　　民　　國　　96　　年　　5 　　月　　30　　日
附錄本案論罪科刑法條
刑法第216條
行使第210條至第215條之文書者，依偽造、變造文書或登載不實
事項或使登載不實事項之規定處斷。
刑法第210條
偽造、變造私文書，足以生損害於公眾或他人者，處5年以下有
期徒刑。
刑法第339條第1項
意圖為自己或第三人不法之所有，以詐術使人將本人或第三人之
物交付者，處5年以下有期徒刑、拘役或科或併科1千元以下罰金
。
